最高法院民事判決　　　　　　　　　　　　　　　八十七年度台上字第二一四六號
　　上　訴　人　高雄縣仁武鄉農會
　　法定代理人　曾 慶 芳
　　訴訟代理人　康 進 益律師
　　被 上訴 人　王 財 成
　　訴訟代理人　林 復 宏律師
　　被 上訴 人　王 財 能
　　　　　　　　王沈罔忍
右當事人間請求清償借款事件，上訴人對於中華民國八十六年十一月十日台灣高等法
院高雄分院第二審判決（八十六年度重上字第九五號），提起上訴，本院判決如左：
    主  文
原判決廢棄，發回台灣高等法院高雄分院。
    理  由
本件上訴人起訴主張：被上訴人於民國八十二年四月十日，提供其所有坐落高雄縣仁
武鄉○○段三七一地號土地所有權全部，設定新台幣（下同）一千四百萬元之抵押權
於伊，嗣於八十二年四月二十六日各立具約定書一紙做為日後借款印鑑核對之依據。
被上訴人王財成旋即邀同被上訴人王財能、王沈罔忍為連帶保證人於八十二年四月二
十八日，向伊借款一千二百萬元；被上訴人復於八十二年七月二十一日，提供前揭土
地設定抵押權一千二百萬元向伊借款一千萬元；再於八十三年九月二十一日，以前揭
土地設定最高限額抵押權九百六十萬元，於八十三年九月二十七日，向伊借款三千萬
元，其中部分借款用以償還前揭八十二年四月二十八日之一千二百萬借款，及八十三
年七月二十一日之一千萬元借款，借款期間以三年為期，自八十三年九月二十七日至
八十六年九月二十七日止。詎被上訴人於借款後，自八十四年十一月二十八日起即未
依約繳納本息等情。本於消費借貸及連帶保證之法律關係，求為命被上訴人連帶給付
三千萬元及加算利息、違約金之判決。
被上訴人則以：伊僅於八十二年四月十日，提供上開土地，設定一千四百萬元之抵押
權於上訴人。於八十二年四月二十八日，由被上訴人王財成邀同王財能、王沈罔忍為
連帶保證人，向上訴人借款一千二百萬元，之後即未再向上訴人借款，其後第二、三
次借款係因被上訴人王沈罔忍委請訴外人吳金成代為出售土地，吳金成向被上訴人王
沈罔忍訛稱要申請資料向王沈罔忍索取印章、所有權狀及存款簿，以被上訴人之名向
上訴人冒貸，並以被上訴人王財成之名義進帳後，同日再轉帳至吳金成之戶頭。該三
千萬元擔保放款借據上之簽名，均非被上訴人所為等語。資為抗辯。
原審維持第一審所為上訴人敗訴之判決，駁回其上訴。無非以：查，上訴人追加依表
見代理之法律關係請求被上訴人給付借款，為被上訴人所不同意，且不符民事訴訟法
第二百五十六條規定情形，不予准許。次查，上訴人主張之事實，固據提出擔保放款
借據、授信約定書、交易明細、他項權利證明書、抵押權設定契約書、土地登記申請
書為證。惟，上訴人所提出之八十三年九月二十七日，以被上訴人王財成為借款人，
被上訴人王財能、王沈罔忍為連帶保證人之擔保放款借據上所蓋用之印文，係吳金成
以有人要購買土地為由，向其岳母即被上訴人王沈罔忍表示要申請資料索取印章後，
私自蓋用；其上之王財能、王財成、王沈罔忍三人之簽名係吳金成所簽，第一次借一
千萬元，有拿到，第二次要借一千萬元，但上訴人要求清償一千萬元，所以扣除利息
後，只拿不到八百萬元等情，經證人吳金成結證在卷。經核該擔保放款借據上王財成
、王財能、王沈罔忍簽名之筆跡，其運筆之氣勢，筆順、轉折均極神似。證人即上訴
人之職員林永坤到場證稱：第一次借款之授信約定書是被上訴人本人所簽，被上訴人
王沈罔忍部分因其不識字而按捺指印，第一次伊有去對保，第二、三次伊只有估價並
核對印章等語。經核上訴人所提出於八十二年四月二十六日對保時，被上訴人王財成
、王財能之簽名，及八十二年四月二十八日擔保放款借據內之被上訴人之簽名，均與
前揭八十三年九月二十七日擔保放款借據上之簽名迥然不同。又八十三年九月二十七
日向上訴人借款之三千萬元，固有轉帳入被上訴人王財成在上訴人灣內分部所設之0
0000－0－0號帳戶內，惟於同日又轉帳進入吳金成之帳戶內，此有被上訴人所
提之存摺影本在卷可憑。該借得之三千萬元中，用以清償舊欠二千二百萬元，此經上
訴人陳明在卷。經代為核計借新債還舊債後之餘額為八百萬元，核與證人吳金成所證
扣除利息後，伊拿不到八百萬元之情節相符。復被上訴人王沈罔忍既不識字，不會簽
名，於八十二年四月二十六日對保時，係以按捺指印完成對保手續，而上訴人所提出
八十三年九月二十七日擔保放款借據上被上訴人王財成、王財能、王沈罔忍之簽名，
亦與被上訴人王財成、王財能於第一次對保時及借款時之簽名截然不同，是證人吳金
成所證應堪採信。況被上訴人王沈罔忍不識字，乃一鄉下婦人，其稱：吳金成向伊說
有人來看地（被上訴人三人所有），要拿印章、所有權狀申請資料云云，因農會存摺
（王財成存摺）及所有權狀放在一起，伊乃併交予吳金成等情，尚非不可採信。而吳
金成向被上訴人王沈罔忍佯稱介紹售地要申請資料，向王沈罔忍取得印章等件後，先
後二次偽造借款申請書向上訴人借得前開二次款項，並與上訴人之職員林永坤共犯偽
造文書，業據吳金成坦承不諱，經臺灣高雄地方法院檢察署檢察官提起公訴，有該署
八十六年度偵字第二一九二四、五九五一號起訴書影本附卷可稽。雖上訴人謂，其均
完成借款對保手續，借據上之印章均與印鑑證明章及授信約定書留存之印鑑相符，被
上訴人從第一筆借款之申請書到第三筆均未親自填寫，設定登記亦委由代書辦理等云
云。惟上訴人於第二、三次借款時並未進行對保手續（按對保並非消費借貸成立之要
件），已如前述。又縱令被上訴人第一筆借款申請書並非出於渠等所自為，而係由代
書代為，亦難據此證明之後在八十三年九月二十七日三千萬元之借款，係被上訴人王
財成邀同其餘被上訴人擔任連帶保證人所借用。其次，被上訴人王財成邀同其餘被上
訴人於八十二年四月二十八日向上訴人借款之擔保放款借據內第十六條及第十七條雖
分別約定，借款人對貴會（即上訴人，下同）所負之一切債務，不因形式不完備或手
續上之遺漏而消滅其責任，或因借據之喪失或因其他偽造變造時，借款人均承認之，
當即依貴會帳簿所載金額認為與借據同額之債務由借款人將該項債務之本息及一切費
用立即償還；各種票據及其他證書之印鑑貴會認為與借款人留存之印鑑相符而成立交
易，即使因盜用印章或其他任何情形而發生之損失，借款人自願負其責任等文句。惟
上訴人係依八十三年九月二十七日之消費借貸及連帶保證之法律關係訴請被上訴人連
帶給付借款，此與被上訴人前此於八十二年四月二十八日，向上訴人借款所成立消費
借貸之另一法律關係不同，尚難依如後所述未經成立之消費借貸約款，認擔保放款借
據內之印鑑與被上訴人所有之印鑑相符，即應令被上訴人如數清償。再者，證人即代
書陳清雄到場證稱：抵押權設定係伊所辦理，被上訴人與被上訴人之姐夫吳金成均曾
向上訴人借款，吳金成也曾用自己及被上訴人之土地向上訴人抵押借款，第一次是王
財成拿過來借的，後來吳金成也有拿來，最後幾次是何人拿來的，因時間已久，已忘
記了，伊只負責送件至地政機關，再送件至上訴人農會，錢是他們自己領的，抵押權
設定書只有蓋章，沒有簽名等語。吳金成既曾持其所有或被上訴人所有土地向上訴人
借款，被上訴人亦曾持其所有土地向上訴人借款，則八十三年九月二十七日最後一次
向上訴人借款者，是否為被上訴人王財成即屬不能證明，而難為上訴人有利之認定，
上訴人此部分之主張均無可採。綜上所述，被上訴人辯稱，其並未於八十三年九月二
十七日向上訴人借款三千萬元，該三千萬元係吳金成所冒貸等語，應可採信。上訴人
依消費借貸及連帶保證之法律關係訴請被上訴人連帶給付如聲明所示之借款、利息及
違約金，即屬於法無據，不應准許。至於被上訴人王財成前此向上訴人借款之一千二
百萬元並未清償，雖經被上訴人自認在卷，惟此係另一消費借貸及連帶保證之關係等
詞。為其判斷之基礎。
按當事人在第二審得提出新攻擊或防禦方法，民事訴訟法第四百四十七條第一項定有
明文。查，上訴人自第一審起訴至第二審上訴，均基於消費借貸及連帶保證之法律關
係，請求被上訴人連帶給付三千萬元之借款及加計利息、違約金（見一審卷二二頁反
面、二三頁正面、原審卷七○頁反面至七三頁正面），並為原審所認定之事實。雖上
訴人於上訴第二審後，主張被上訴人應負表見代理之授權人責任（見原審卷二八頁反
面至三一頁反面），惟上訴人並無變更其訴訟標的。上開主張乃上訴第二審後，所提
出之新攻擊方法。原審未察，竟認上訴人係追加依表見代理之法律關係為請求，因被
上訴人不同意，而否准上訴人該項之主張，於法自有未洽。又上訴人前開主張，是否
有理由，原審悉未調查審認，自應發回詳查。上訴論旨，執以指摘原判決違背法令，
求予廢棄，非無理由。
據上論結，本件上訴為有理由。依民事訴訟法第四百七十七條第一項、第四百七十八
條第一項，判決如主文。
中      華      民      國    八十七    年     九       月     十一     日
                              最高法院民事第三庭
                                  審判長法官  范  秉  閣
                                        法官  朱  建  男
                                        法官  曾  煌  圳
                                        法官  許  澍  林
                                        法官  鄭  玉  山
      右正本證明與原本無異
                                              書  記  官
中      華      民      國    八十七    年     九       月    二十九    日
